【裁判字號】    95,訴,717
【裁判日期】    951130
【裁判案由】    犯罪被害人保護法
【裁判全文】
高雄高等行政法院判決
                                     95年度訴字第00717號
                              .
原      告  甲○○
被      告  臺灣高雄地方法院檢察署犯罪被害人補償審議委員
            會
代  表  人  乙○○檢察長
訴訟代理人  丙○○
上列當事人間因犯罪被害人保護法事件，原告不服台灣高等法院
高雄分院檢察署犯罪被害人補償覆審委員會中華民國95年7月24
日95年度補覆議字第12號決定，提起行政訴訟。本院判決如下：
    主  文
原告之訴駁回。
訴訟費用由原告負擔。
    事  實
甲、事實概要：
    緣原告以其女鍾紫崴因向訴外人黃雅燕購買減肥藥而陸續服
    用後，出現異常興奮、心悸、無法入睡、無法進食等副作用
    ，欲停止服用產生戒斷現象，於民國（下同）93年ll月4日
    晚上某時緊急送往高雄醫學大學附設中和紀念醫院（下稱高
    醫）治療。而上開減肥藥經前揭醫院檢驗，驗出上開減肥藥
    含第四級管制藥品第l9項安定（二氮平、Dia-zepam）成分
    ，致鍾紫崴因不堪毒品殘害，故於94年6月26日下午4時許，
    自高雄市○○區○○路33號17樓之ll居處跳樓，經送醫後不
    治死亡。原告乃依犯罪被害人保護法第6條及第9條規定，向
    被告申請補償因鍾紫崴死亡致無法受其扶養之法定扶養費新
    台幣（下同）100萬元、殯葬費30萬元、醫療費40萬元。經
    被告審議結果，認原告之女鍾紫崴之死亡非因「犯罪行為」
    被害所致，與法定要件不合，予以否准；原告不服，提起覆
    審，經遭決定駁回；遂提起本件行政訴訟。
乙、兩造聲明：
一、原告聲明求為判決：
  (一)覆議決定及審議決定均撤銷。
  (二)被告應依原告之申請作成給付原告補償金170萬元之行政處
    分。
  (三)訴訟費用由被告負擔。
二、被告聲明求為判決：
  (一)原告之訴駁回。
  (二)訴訟費用由原告負擔。
丙、兩造主張之理由：
一、原告起訴意旨略以：
  (一)訴外人黃雅燕售予原告之女鍾紫崴之減肥藥內含第二級管制
    藥品，並非如被告所言僅屬第四級管制藥品。訴外人黃雅燕
    指稱被害人鍾紫崴一天食用3顆減肥藥才會導致不可醫治之
    言詞，僅係為推卸刑責所為之不實指控，且鍾紫崴是因為服
    用系爭減肥藥品致精神恍惚而墜樓，故訴外人黃雅燕銷售系
    爭減肥藥品與鍾紫崴之死亡間，有絕對之因果關係。
  (二)台灣台北地方法院檢察署（下稱台北地檢署）偵查販賣減肥
    藥上游即訴外人敖萌菁案件，不起訴處分終結，乃是因為該
    案件證物扣押在台灣高雄地方法院檢察署（下稱高雄地檢署
    ），而非訴外人敖萌菁案件無犯罪嫌疑。
  (三)高雄市政府警察局新興分局承辦警察偵辦原告之女鍾紫崴被
    害案件時，欺瞞原告減肥藥中並不含有毒品，惟經原告提出
    高醫證明以及向台中縣政府警察局霧峰分局主管詢問後，該
    承辦警察才坦承訴外人黃雅燕售予鍾紫崴之減肥藥內含毒品
    ，且因承辦警察包庇未據實報告於檢察官，以致於本件涉嫌
    販毒部分不獲起訴。
二、被告答辯意旨略以：
  (一)訴外人黃雅燕係於93年8、9月間販售系爭減肥藥與鍾紫崴，
    鍾紫崴陸續服用後，於同年11月4日緊急送往高醫醫治。依
    上開醫院所出具診斷證明書醫師囑言欄上記載：「病人於93
    年11月10日尿液檢查中，含MDMA及安非他命。93年11月16日
    之藥物檢驗中含有Clobenzorezx之類安非他命之減肥藥」，
    此有該診斷證明書附卷可稽。又系爭減肥藥經送上開醫院以
    氣相層析質譜儀法，檢出Diazepam、Caffeine、Clobenzore
    x成分，且上開藥物經送行政院衛生署鑑定，經行政院衛生
    署94年11月22日以衛署藥字第0940058192函示「復查高雄醫
    學大學附設中和紀念醫院檢驗編號0000-000號檢驗報告所載
    ，檢體咖啡色膠囊五顆，驗出含Diazepam、Caffeine、Clob
    enzorex成分產品，應以藥品列管，其中Diazepam屬第四級
    管制藥品。同時含Diazepam、Caffeine、Clobenzorex成分
    產品，經查本署藥品許可證電腦資料，本署未曾核准。」此
    亦有臺灣高等法院高雄分院95年度上訴字第604號刑事判決
    書影本可稽，堪認系爭減肥藥僅含有第四級管制藥品第19項
    安定（二氮平、Dia-zepam）成分，而非屬第二級毒品安非
    他命，原告主張系爭減肥藥含有毒品危害防制條例所列之第
    二級毒品安非他命，容有誤會。
  (二)又上開醫院所出具診斷書醫師囑言欄上記載「病人於93年11
    月10日尿液檢查中，含MDMA及安非他命」，MDMA係毒品危害
    防制條例所列第二級毒品之一種，與安非他命係不同的毒品
    。是被告始因此懷疑鍾紫崴是否有另行施用第二級毒品MDMA
    之問題。又鍾紫崴跳樓自盡前之94年4月23日，其尿液復經
    長庚紀念醫院嘉義分院檢驗呈現安非他命陽性反應，此有該
    醫院診斷書附卷可參。此時間距離鍾紫崴因系爭減肥藥之副
    作用送醫之93年11月4日，相距達半年之久，被告因而懷疑
    鍾紫崴是否有施用第二級毒品安非他命，並非指控鍾紫崴係
    吸毒者，原告對此恐有誤解。
  (三)就台北地檢署95年5月16日北檢大為95偵495字第32149號函
    文義，僅係指證物現仍由高雄地檢署扣押中，原告聲請狀請
    求之事項，宜由高雄地檢署審酌，並無言及台北地檢署有關
    不起訴販賣減肥藥之上游敖萌菁係因證物與案件扣押在高雄
    地檢署之故，原告此部分之主張，似有誤解。而就訴外人黃
    雅燕及蘇靜茹是否因販賣減肥藥與鍾紫崴而涉嫌犯毒品危害
    防制條例之販賣毒品罪部分，業經高雄地檢署以94年度偵續
    字第232號認定，訴外人黃雅燕及蘇靜茹非明知或可得而知
    系爭減肥藥中含有第四級毒品成分，則縱訴外人黃雅燕及蘇
    靜茹於客觀上有將之轉賣之行為，自難遽以販賣第四級毒品
    罪相繩而為不起訴處分。原告依法提起再議，仍經臺灣高等
    法院高雄分院檢察署駁回確定，顯見本件涉嫌毒品犯罪部分
    並非如原告所言，乃因刑警包庇而不了了之。
  (四)因此，被告及覆審委員會均以「鍾紫崴係因自高處墜落而死
    亡，並非藥物中毒而死，且服用含第四級毒品安定成分之減
    肥藥，亦無證據顯示必然會造成自殺之結果，故實難認鍾紫
    崴之死亡，與蘇靜茹、黃雅燕販賣系爭減肥藥予鍾紫崴服用
    之行為間，有相當因果關係存在」而認定鍾紫崴之死亡確非
    因「犯罪行為」被害致死而駁回原告之申請，均無違誤。
    理  由
一、按「犯罪被害補償金之種類及支付對象如下：一、遺屬補償
    金:支付因犯罪行為被害而死亡之遺屬。二、重傷補償金：
    支付因犯罪行為被害而受重傷者。」、「申請犯罪被害補償
    金，應以書面向犯罪地之審議委員會為之。」、「前條申請
    ，自知有犯罪被害時起已逾二年或自犯罪被害發生時起已逾
    五年者，不得為之。」、「本法所定重傷，依刑法第十條第
    四項之規定。」、「稱重傷者，謂左列傷害：．．．六、其
    他於身體或健康，有重大不治或難治之傷害。」分別為犯罪
    被害人保護法第5條第1項、第15條第1項及第16條、同法施
    行細則第2條及刑法第10條第4項第6款定有明文。是依犯罪
    被害人保護法第5條第1項之規定，足認犯罪被害補償金之補
    償對象，除因犯罪行為被害而死亡之遺屬外，限於因犯罪行
    為被害而受有刑法第10條第第4項所稱之重傷者，如僅受普
    通傷害，尚不得請求補償。又犯罪被害人保護法之規定係一
    「恩惠性措施」，其目的在於被害人因遭他人侵害導致死亡
    或重傷之結果，而無法向犯罪加害人求償或犯罪行為人亦無
    法賠償之情形下，國家一方面為救急，一方面為負起國家應
    有之社會責任方給予被害人或其家屬予以部分之金錢補償，
    其性質與其他公法上因中央或地方行政機關之作為或不作為
    致人民權利受有損害之情形不同，亦即必須有犯罪加害人為
    前提，且在國家依法給付此項金錢後尚得依犯罪被害人保護
    法規定向犯罪行為人據以求償，此觀犯罪被害人保護法第1
    條規定：「為保護因犯罪行為被害而死亡者之遺屬或受重傷
    者，以保障人民權益，促進社會安全，特制定本法。」及第
    12條第1項規定：「國家於支付犯罪被害補償金後，於補償
    金額範圍內，對犯罪行為人或依法應負賠償責任之人有求償
    權。」即明。
二、本件原告以其女鍾紫崴因向訴外人黃雅燕購買減肥藥而陸續
    服用後，出現異常興奮、心悸、無法入睡、無法進食等副作
    用，欲停止服用產生戒斷現象，於93年ll月4日晚上某時緊
    急送往高醫治療。而上開減肥藥經前揭醫院檢驗，驗出上開
    減肥藥含第四級管制藥品第l9項安定（二氮平、Dia-zepam
    ）成分，致鍾紫崴因不堪毒品殘害，故於94年6月26日下午4
    時許，自高雄市○○區○○路33號17樓之ll居處跳樓，經送
    醫後不治死亡。原告乃依犯罪被害人保護法第6條及第9條規
    定，向被告申請補償因鍾紫崴死亡致無法受其扶養之法定扶
    養費100萬元、殯葬費30萬元、醫療費40萬元。經被告審議
    結果，認原告之女鍾紫崴之死亡確非因「犯罪行為」被害所
    致，與法定要件不合，認其申請無理由等情，有台灣高等法
    院高雄分院95年度上訴字第604號刑事判決、審議決定書及
    覆審決定書等附於原處分卷可稽，且經兩造各自陳明在卷，
    洵堪信實。
三、次按因犯罪行為被害而死亡者之遺屬或受重傷者，得申請犯
    罪被害補償金，固為前揭犯罪被害人保護法第5條第1項所明
    定。而所稱「犯罪行為」者，係指在中華民國領域內或在中
    華民國領域外之中華民國船艦或航空器內，故意或過失侵害
    他人生命、身體，依中華民國法律有刑罰規定之行為及刑法
    第18條第1項、第19條第1項、第24條第1項前段規定不罰之
    行為而言，犯罪被害人保護法第3條第1款亦著有明文。是故
    ，得依犯罪被害人保護法申請被害補償金者，以因前述犯罪
    行為被害而死亡或受重傷為前提，苟無犯罪行為存在，縱有
    死亡或受重傷之事實，亦殊無申請核發犯罪被害補償金之餘
    地。經查：
  (一)訴外人黃雅燕連續2次轉讓前揭系爭藥物予鍾紫崴之情事，
    業據其於違反藥事法案件審理中坦承不諱，而其所轉讓之藥
    品，外包裝係白色塑膠罐，裝體為咖啡色之膠囊，於外包裝
    並無任何行政院衛生署核准製造字號及藥品成分、使用方法
    、副作用、使用期限及製造者之標示，另該藥品經送高醫以
    氣相層析質譜儀法檢驗，檢出Diazepam、Caffeine、Cloben
    zorex成分，而安定（二氮平）（Dia-zepam）經行政院於88
    年12月8日以（88）台衛字第44501號公告為第四級管制藥品
    第19項，又該藥物經檢察官送請行政院衛生署鑑定是否為偽
    藥或禁藥，經行政院衛生署94年11月22日以衛署藥字第0940
    058192號函示「復查高雄醫學大學附設中和紀念醫院檢驗編
    號0000-000號報告所載，檢體咖啡色膠囊5顆檢出含Diazepa
    m、Caffeine、Clobenzorex西藥成分，應以藥品列管，其中
    Diazepam屬第四級管制藥品。同時含Diazepam、Caffeine、
    Clobenzorex成分產品，經查本署藥品許可證電腦資料，本
    署未曾核准。請就其來源認屬藥事法第20條第1款之偽藥，
    抑或藥事法第22條第2款之禁藥，併予敘明。」等語，足見
    查扣之系爭藥品係屬未經核准擅自輸入之偽藥，而非藥事法
    第22條第2款所規範之禁藥，且訴外人黃雅燕因轉讓前揭偽
    藥，遭判處有期徒刑八月之事實，有台灣高等法院高雄分院
    95年度上訴字第604號刑事判決附卷可稽，足認系爭減肥藥
    僅含有第四級管制藥品第19項安定（二氮平、Dia-zepam）
    成分，而非屬第二級毒品安非他命，是原告主張系爭減肥藥
    含有毒品危害防制條例所列之第二級毒品安非他命，並不可
    採。
  (二)原告之女鍾紫崴購得前開偽藥並予以服用後，雖出現異常興
    奮、心悸、無法入睡、無法進食等副作用，停止服用後產生
    戒斷現象，於93年11月4日晚上緊急送往高醫治療等情，然
    訴外人黃雅燕轉讓偽藥予鍾紫崴之行為，並不成立過失傷害
    罪，亦為前揭台灣高等法院高雄分院95年度上訴字第604號
    刑事判決所認定，縱黃雅燕前揭轉讓偽藥行為成立過失傷害
    罪，揆諸前開法律規定及說明，亦無犯罪被害人保護法之適
    用。再鍾紫崴服用黃雅燕轉讓之偽藥，產生副作用而於93年
    11月4日送醫急救至其於94年6月26日下午4點許跳樓死亡，
    期間相距有七個月之久，且鍾紫崴原即患有憂鬱症，於跳樓
    死亡前即有就診紀錄，此經證人羅錦慧於高雄地檢署94年度
    偵字第16894號詐欺案件偵查中結證明確（詳原補審事件卷
    第86頁訊問筆錄），且為原告所不爭（詳本院95年9月20日
    準備程序筆錄），並有高雄市立凱旋醫院診斷書及長庚紀念
    醫院診斷證明書附於原處分卷可佐（詳原補審事件卷第77頁
    反面、第78頁），是原告之女鍾紫崴跳樓死亡之原因，是否
    即為服用系爭減肥偽藥，即生疑慮，原告復無法證明鍾紫崴
    之跳樓死亡純係因服用前揭偽藥直接所造成，則被告否准原
    告犯罪被害補償，並無不合。
  (三)另查鍾紫崴之死亡，係因自高處墜落致鈍力傷造成全身多處
    骨折而死亡，有檢察官相驗結果報告書在卷可稽，是鍾紫崴
    之死亡，係直接肇因於跳樓而死亡，為獨立之原因，並非因
    服用前揭系爭藥物而死亡，則訴外人黃雅燕轉讓系爭偽藥予
    鍾紫崴死亡間，並無直接因果關係，亦即鍾紫崴之死亡並非
    因犯罪被害而死亡，原告依犯罪被害人保護法規定，向被告
    申請犯罪被害補償，被告予以否准，並無不合。
四、綜上所述，原告主張既不可採，則被告以鍾紫崴之死亡與訴
    外人黃雅燕轉讓系爭偽藥予鍾紫崴間，並無直接因果關係，
    因而否准原告犯罪被害補償之請求，並無不合；覆審決定予
    以駁回，亦無違誤；原告起訴意旨求為均予撤銷，並請求被
    告應依原告之申請作成給付原告補償金170萬元之行政處分
    ，為無理由，應予駁回。
五、據上論結，本件原告之訴為無理由，爰依行政訴訟法第200
    條第2款、第98條第3項前段，判決如主文。
中    華    民    國    95    年    11    月   30     日
                  第二庭審判長法  官  江幸垠
                              法  官  簡慧娟
                              法  官  戴見草
以上正本係照原本作成。
如不服本判決，應於判決送達後20日內向本院提出上訴書狀，其
未表明上訴理由者，應於提起上訴後20日內向本院提出上訴理由
書（須按對造人數附繕本）；如於本判決宣示或公告後送達前提
起上訴者，應於判決送達後20日內補提上訴理由書（須附繕本）
。未表明上訴理由者，逕以裁定駁回。
提起上訴應預繳送達用雙掛號郵票7份（每份34元）。
中    華    民    國    95    年    11    月   30     日
                              書記官  蔡玫芳


司法院資訊處製作；財團法人民間司法改革基金會備份。
